【裁判字號】    89,訴,1389
【裁判日期】    900514
【裁判案由】    損害賠償
【裁判全文】
臺灣高雄地方法院民事判決  八十九年度訴字第一三八九號
    原      告  行政院農業委員會林務局屏東林區管理處
    法定代理人  己○○
    訴訟代理人  甲○○
    被      告  丁○○
    訴訟代理人  戊○○
    被      告  丙○○
右當事人間損害賠償事件，本院判決如左：
    主    文
被告丁○○應給付原告新臺幣肆拾肆萬柒仟陸佰肆拾肆元。
被告丙○○應給付原告新臺幣壹佰伍拾玖萬零捌佰捌拾壹元。
原告其餘之訴駁回。
訴訟費用由被告丁○○負擔百分之十六，被告丙○○負擔百分之五十八；餘由原告負
擔。
    事    實
甲、原告方面：
一、聲明：求為判決
    被告應連帶給付原告新臺幣（下同）二百七十二萬一千三百十五元。
二、陳述：
    被告丁○○自民國八十六年底間某日起至八十七年九月間止，為竊取森林副產物
    生樟菇，先後多次至屏東林區管理處旗山事業區十六林班地（下稱旗山十六林班
    地），將牛樟樹鋸倒以採取其上生長之牛樟菇，並於八十六年底，以一萬九千二
    百元之價格出售牛樟菇二台斤予知情之訴外人陳黃梅雀，復於八十七年九月二十
    八日十六時三十分許，經警在其高雄縣三民鄉民生村秀嶺巷一七一號住處冰箱內
    查獲牛樟菇六八○公克。又被告丙○○於八十七年九月間某日駕駛其所有之車牌
    號碼ＶＷ－二七五六號小貨車至旗山十六林班地，並自同月二十二日清晨某時起
    至同月二十五日止，以同一方式竊取牛樟菇七八○克，此外另經警於同月二十八
    日十六時三十分許在高雄縣三民鄉民生村大光巷一三四號住處查獲牛樟菇八三點
    五公克。綜上，被告共砍伐牛樟木十三株、雜木五株，山價核定為二百五十四萬
    七千七百六十五元（已扣除運費及砍伐費用）；另牛樟菇一公克市價為一百元，
    被告共竊取牛樟菇一千五百四十三點五公克，價格為十五萬四千三百五十元，連
    同被告丁○○之前售與訴外人陳黃梅雀二臺斤牛樟菇之一萬九千二百元，原告計
    損失二百七十二萬一千三百十五元。為此爰依侵權行為之法律關係，請求被告連
    帶給付上開金額。
三、證據：提出每木調查表一份、照片六幀、被害價格查定書十四份為證，並聲請訊
    問證人張世正。
乙、被告方面：
一、聲明：均求為判決駁回原告之訴。
二、陳述：
  (一)被告丁○○：
    伊並未砍伐牛樟木，牛樟菇乃颱風過後，在順曾文溪流下之牛樟木中摘取，而地
    點則在其父親向原告承租之林班地上。摘取後之牛樟菇係用以治療痛風，並未將
    之出賣予訴外人陳黃梅雀。
  (二)被告丙○○：
    其並未砍伐牛樟木，被查獲之牛樟菇乃姑母所送，係供父親開刀復建之用；又查
    獲當時裝有牛樟菇之背包亦非其所有，小貨車係因故障而停於查獲地，伊自八十
    七年九月二十一日起即至高雄工作，自同年十月初始返家。
三、證據：提出租約二份為證。
丙、本院依職權向行政院農業委員會林務局、高雄市中藥商業同業公會函查牛樟菇生
    長及市價，並調取臺灣高等法院高雄分院八十九年度上易字第八七四號刑事歷審
    卷。
    理    由
一、原告起訴主張：被告丁○○自民國八十六年底間某日起至八十七年九月間止，為
    竊取森林副產物牛樟菇，先後多次至旗山十六林班地，將牛樟樹鋸倒以採取其上
    生長之牛樟菇，並於八十六年底，以一萬九千二百元之價格出售牛樟菇二台斤予
    知情之訴外人陳黃梅雀，並於八十七年九月二十八日十六時三十分許，經警在其
    高雄縣三民鄉民生村秀嶺巷一七一號住處冰箱內查獲牛樟菇六八○公克。又被告
    丙○○於八十七年九月間某日駕駛其所有之車牌號碼ＶＷ－二七五六號小貨車至
    旗山十六林班地，並自同月二十二日清晨某時起至同月二十五日止，以同一方式
    竊取牛樟菇七八○公克，且經警於同月二十八日十六時三十分許在高雄縣三民鄉
    民生村大光巷一三四號住處查獲牛樟菇八三點五公克。綜上，被告共砍伐牛樟木
    十三株、雜木五株，山價核定為二百五十四萬七千七百六十五元（已扣除運費、
    砍伐費用）；另牛樟菇一公克市價為一百元，被告共竊取牛樟菇一千五百四十三
    點五公克，價格為十五萬四千三百五十元，連同被告丁○○之前售與訴外人陳黃
    梅雀二臺斤牛樟菇之一萬九千二百元，原告計損失二百七十二萬一千三百十五元
    。
    為此爰依侵權行為之法律關係，請求被告連帶給付上開金額等語。
二、被告丁○○則以：伊並未砍伐牛樟木，牛樟菇乃颱風過後，在順曾文溪流下之牛
    樟木中摘取，而地點則在其父親向原告承租之林班地上。摘取後之牛樟菇係用以
    治療痛風，並未將之出賣予訴外人陳黃梅雀等語置辯。
    被告丙○○則抗辯：其並未砍伐牛樟木，被查獲之牛樟菇乃姑母所送，係供父親
    開刀復建之用；又查獲當時裝有牛樟菇之背包亦非其所有，小貨車係因故障而停
    於查獲地，伊自八十七年九月二十一日起即至高雄工作，自同年十月初始返家等
    語。
三、查高雄縣警察局六龜分局於八十七年九月二十八日，分別至被告丁○○、丙○○
    位於高雄縣三民鄉民生村秀嶺巷一七一號及同村大光巷一三四號之住處實施搜索
    ，並當場扣得牛樟菇各六百八十公克、八三點五公克等情，有搜索扣押筆錄二紙
    附臺灣高等法院高雄分院八十九年度上易字第八七四號（下稱系爭刑事案件）刑
    事警訊卷可稽，復為兩造所不爭執，堪信為真實。原告主張被告共同竊取牛樟菇
    等語，惟為被告所否認，而以前揭情詞置辯。經查：
  (一)被告丁○○之父親湯財發於八十三年一月一日起至九十一年十二月三十一日止，
    承租原告十六林班地，面積為一點四公頃，而該承租地之林種係麻竹、桂竹；此
    外，湯財發亦承租原告七林班地，面積一點四公頃，林種為油桐，租賃期間至八
    十一年十二月三十一日等情，業據被告提出租賃契約二份為證，復有行政院農業
    委員會（下稱農委會）林務局屏東林區管理處八十九年七月四日八十九屏政字第
    九八四一號函附系爭刑事案件二審卷可稽（第一一○頁）。就上開租約及原告庭
    呈之林班承租地現場照片六幀觀之，被告丁○○之父承租之十六林班地係以竹木
    為主要林種，並無牛樟木之存在，是被告丁○○辯稱：其所有之牛樟菇，均於承
    租之林班地摘取而來等語，已與實情不符。況被告丁○○先於上開刑事案件一審
    卷辯稱：牛樟菇係在承租地路旁撿拾等語（八十八年四月二十三日訊問筆錄）；
    繼於本院改稱：於承租地上採取等語（詳八十九年六月十二日準備程序筆錄），
    旋又陳稱：牛樟木係由曾文溪流至承租地上，其乘颱風時採取等語（詳本院八十
    九年七月五日準備程序筆錄），其先後所述並不一致。復參以牛樟木約達三十年
    之伐期齡，即有生長牛樟菇之可能等情，有農委會林務局八十九年十一月二十一
    日八十九林造字第八九一七四○五五○號函可稽，一般而言，長成牛樟菇之牛樟
    木，因樹齡之故，其樹木之直徑已非狹窄，其如何斷裂而流下溪流，已屬罕見；
    而颱風時山地天象不佳，本不適於牛樟菇之摘取，被告丁○○如何冒險入山。是
    被告丁○○所辯顯與常情不符，其所有之牛樟菇應係砍伐牛樟木而得。
  (二)又被告丙○○如何竊取森林副產物牛樟菇之事實，業據證人即旗山工作站技術士
    張世正於刑事警訊、一審及本院調查時證稱：八十七年九月二十二日我與同事李
    建華、陳松森到十六、十七林班交界地，發現有一部車號ＶＷ－二七五六號小貨
    車停放在林班內，經再深入林班內突然聽到鏈鋸聲，發現有四棵牛樟樹被鋸倒，
    始確定有人正在盜伐，因人手不夠將小貨車輪胎放氣後返回工作站報告。八十七
    年九月二十四日七時與刑事組人員到十六林班，發現該車輛車號ＶＷ－二七五六
    號小貨車仍停在該林班內，再進入林班內，結果發現多四棵牛樟樹被鋸倒，天雨
    無功而返。隔日九月二十五日十二時三十分第三次上林班，快到達該輛車號ＶＷ
    －二七五六號小貨車停放處（約離五十公尺），發現有一人在該小貨車旁，該人
    發現我車來，不及拿走背包迅速往林班小徑逃逸，至小貨車車斗上檢查，發現有
    一背包在車斗上，該背包內裝有二包牛樟菇等語甚詳（見警訊卷第十一至十二頁
    、刑事一審卷八十八年五月七日訊問筆錄）。又證人即被告丙○○之妻乙○○
    於警訊時證稱：ＶＷ－二七五六號小貨車及其上之背包、拖鞋為被告丙○○所有
    等語（見警訊卷第九頁）；又被告丙○○自承：八十七年九月二十一日，伊開車
    至旗山十六林班地看竹筍，上山須穿雨鞋，嗣因該貨車故障，乃步行下山，並將
    拖鞋留在車上，而至高雄打臨時工等語（詳刑事一審卷八十八年四月二十三日訊
    問筆錄、二審卷第三十二頁、九十五頁）。由於被告丙○○入山始須穿著雨鞋，
    若被告丙○○因貨車故障而須下山打工，則被告丙○○此時衡情應改穿拖鞋步行
    下山，無將拖鞋留於貨車之必要，況背包為被告丁○○所有，其準備下山多日，
    應無再將背包留置貨車之理。被告丙○○之父承租之林班地離查獲地點相當遠
    ，海拔差二至三百公尺等情，業據證人張忠正於刑事二審中證述綦詳（詳刑事二
    審卷九十五頁）。準此，被告丙○○若上山採集竹筍，理應將貨車停於承租之林
    班地旁，豈有多費勞事而將貨車停於遙遠之高處。另被告丁○○於刑事二審中
    又稱：八十七年九月二十一日曾打電話請柯明義上山修車，嗣於八十七年十月二
    日由柯明義載其上山修車，修車之過程共分二次，第一次柯明義只帶機油及打氣
    筒上山，並將機油加入引擎內等語（詳該二審卷第九十五頁）；惟證人柯明義則
    證稱：在車子故障後第十天，被告丙○○始告知貨車故障，當時曾載被告丙○○
    上山，經檢查後發現沒有機油，故再下山取三瓶引擎機油等語（詳該二審卷九十
    四頁）。就上開二人所言觀之，渠就通知修車之日期，及機油何時攜帶、使用等
    重要事實，所陳均不一致，則被告丙○○之貨車是否發生故障，已非無疑。再
    者打臨時工一事，衡情均事先即與業主商定日期、工資及地點，尚無隨到隨即上
    工之情事，是被告丙○○若欲至高雄打臨時工，應於八十七年九月二十一日前即
    知工作之時間，並多作準備，而無上工當日再至山上採集竹筍。因此，被告丙○○辯稱：查獲當日即至高雄打臨時工等語，亦無可採。本院綜合上情，復參以被
    告丙○○遺留於貨車旁之背包內裝有牛樟菇七百八十公克，而現場除被告丙○○
    之貨車外，並無他人出現之事實，認被告丙○○所有之牛樟菇應係盜伐牛樟木而
    得，其所辯顯不足採。
  (三)綜上，被告所辯均不可採，而被告因竊取森林副產物，經臺灣高等法院高雄分院
    各處有期徒刑二年確定等情，亦經本院依職權調取該刑事案卷核閱屬實。從而，
    被告遭查獲之牛樟菇，應係盜伐牛樟木而得。
四、按因故意或過失，不法侵害他人之權利者，負損害賠償責任；數人共同不法侵害
    他人之權利者，連帶負損害賠償責任。民法第一百八十四條第一項前段、第一百
    八十五條第一項分別定有明文。
  (一)被告為取得牛樟菇，乃於原告管理之旗山十六林班地砍伐牛樟木等情，業如前述
    。因該牛樟木及其所生天然孳息牛樟菇均屬國有，被告故意砍伐、竊取之行為應
    已侵害中華民國之林木所有權，應負損害賠償責任，而原告為該林木之管理機關
    ，自有權代表中華民國行使該侵權行為之損害賠償請求權。
  (二)原告主張被告共同砍伐牛樟木十三株、雜木五株等語。惟查：
  上開盜伐樹種之數量，係原告於八十七年十月份清查林區後發現之總數，業據證
    人張忠正於本院證述綦詳（詳本院八十九年七月二十六日準備程序筆錄）。由於
    前次與本次之清查期間，已歷多時，在此段期間內，他人亦有可能進入同一林班
    地從事砍伐行為，則上開牛樟木是否全由被告砍伐，即有可疑。況牛樟菇僅適成
    長於臺灣特有之牛樟樹幹，雜木中並無牛樟菇之產物，有上開農委會林務局函附
    卷可參，爰審酌被告之目的係為採集牛樟菇，而牛樟木與雜木並非難以區別，被
    告實無藉砍伐雜木以摘取牛樟菇之必要，是原告在無證據之下，即將上開雜木之
    砍伐行為歸咎於被告，顯不合理。
  證人張世正於刑事警訊時證稱：八十七年九月二十二日在十六、十七林班交界地
    ，發現有一部車號ＶＷ－二七五六號小貨車停放在林班內，經深入林班後突然聽
    到鏈鋸聲，發現有『四棵牛樟樹』被鋸倒；八十七年九月二十四日七時另與刑事
    組人員到十六林班地，除該前開小貨車仍停在該林班內外，另發現『多四棵牛樟
    樹』被鋸倒等語綦詳（詳刑事警訊卷第十一至十二頁）。就此而論，被告丙○○
    砍伐牛樟木之數量，僅有八株可資確定，其餘之牛樟木尚難遽認為其所伐。又被
    告丙○○所有背包內之牛樟菇七百八十公克，因在現場查獲且屬新鮮品（詳證人
    即原告員工呂世光於刑事一審程序中之證詞，八十八年五月二十一日訊問筆錄）
    ，故應屬上開伐木之所得。至被告丙○○家中冰箱內之牛樟菇八三點五公克，被
    告丙○○初於刑事一審程序中辯稱：非其所有等語（詳刑事一審卷八十八年四月
    二十三日訊問筆錄）；繼於本院改稱：是姑姑ＡＳＡＫＵ送給父親復健之用等語
    （詳本院八十九年七月五日準備程序筆錄），前後所述已不一致，復與證人乙○○證述：該八十三點五公克之牛樟菇係被告丙○○上山摘取而來等語（詳刑事警
    訊卷第十頁）有別，因證人乙○○為被告丙○○之妻，應無構陷被告丙○○之情
    事，是該八十三點五公克之牛樟菇亦屬被告丙○○盜伐上開牛樟木而來。
  又在查獲當時，被告丁○○並未在現場，雖被告丁○○確有砍伐牛樟木，惟客觀
    上並無證據證明被告二人係共同參與砍伐行為，且原告復無法就被告主觀上有共
    同意思聯絡之情事，舉證以實其說，是原告主張被告係共同砍伐牛樟菇，應負共
    同侵權行為之連帶損害賠償責任等語，即無可採。另被告砍伐牛樟木之數量，雖
    無證據可得確定之數額，惟本院審酌現場伐倒牛樟木空洞內之牛樟菇，介於一百
    公克至一千二百公克間（小至一百至二百公克，大至一朵二臺斤）之事實，有前
    開農委會林務局函可查，而被告丁○○砍伐牛樟木取得之牛樟菇計有一千八百八
    十公克（其中二臺斤即一千二百公克部分，係被告丁○○於八十六年底以一萬九
    千二百元之價格賣予陳黃梅雀；至六百八十公克部分係於被告丁○○家中冰箱查
    獲）等情，為系爭刑事確定判決認定之事實，復經被告丁○○於刑事警訊、偵查
    程序中自承在卷（詳刑事警訊卷第五至六頁、偵查卷第四頁），堪信為真實，以
    每株牛樟木成長之牛樟菇最高額一千二百公克計算，被告丁○○確定至少砍伐牛
    樟木二株，至超過上開數量，即屬不能證明。
  綜上，被告丙○○、丁○○砍伐樹木之數量，牛樟木各為八株、二株；而取得牛
    樟菇之重量則為八百六十三點五公克（即７８０＋８３．５＝８６３．５公克）
    及一千八百八十公克（即１２００＋６８０＝１８８０公克）。
五、按損害賠償原則上以回復原狀為原則，若不能回復原狀或回復原狀有重大困難者
    ，應以金錢賠償其損害，民法第二百十三條第一項、二百十五條分別定有明文。
    查被告分將原告管有之牛樟木砍伐，並取其牛樟菇，因該牛樟木、牛樟菇經砍伐
    、採集後，無法恢復生機，已達不能回復原狀之程度，是原告自可向被告請求金
    錢賠償。茲將原告可得請求之損害賠償金額審酌如下：
  原告被砍伐之牛樟木十三株中，僅可確定被告丁○○砍伐八株、被告丙○○砍伐
    二株，並不能確定何株為何人砍伐，而上開遭砍伐之各株牛樟木價值均為不同，
    致無法確定損害額。本院審酌民事訴訟法第二百二十二條第二項之規定意旨，認
    各株牛樟木之價格，應以上開十三株牛樟木之平均被害價格為計算之標準。查原
    告係以樹木山價扣除運費及砍伐費用之餘額，作為各株牛樟木之被害價格查定標
    準，經計算後，該十三株之被害總價格為二百五十四萬三千零八十五元【即（Ａ
    １）８４１０２＋（Ａ２）３１９１４４＋（Ａ３）９００６１＋（Ａ４）１７
    ７１６７＋（Ａ５）９３２９３＋（Ｂ１）４９４３４＋（Ｂ２）６０８１７９
    ＋（Ｂ３）９９７６８＋（Ｂ４）５０６０３５＋（Ｂ５）２２７５０７＋（Ｂ
    ６）５７６４６＋（Ｂ７）１４３７０８＋（Ｂ８）８７０４１＝000000
    0元】，有該查定書、運費及伐木費用計算書各十三份在卷可稽，則每株受害平
    均價格約為十九萬五千六百二十二元【即0000000元除以十三株＝１９５
    ６２２元（四捨五入）】。準此，被告丁○○砍伐牛樟木二株，應賠償原告三十
    九萬一千二百四十四元【即１９５６２２＊２＝３９１２４４元】；被告丙○○
    砍伐牛樟木八株，應賠償一百五十六萬四千九百七十六元【即１９５６２２＊８
    ＝0000000元】。
  又本院依職權向高雄市中藥商業同業公會函查牛樟菇之市價，該公會回函表示：
    牛樟菇每臺斤市價為一萬八千元（即每一公克為三十元）等情，有該公會九十年
    二月十二日（９０）高市中藥總字第○一五號函可參。查被告丙○○、丁○○砍
    伐牛樟木後取得牛樟菇之重量分別為八百六十三點五公克及一千八百八十公克，
    業如前述，依上開標準計算損害額，則被告丁○○應賠償原告五萬六千四百元（
    即１８８０＊３０＝５６４００元）；被告丙○○應賠償原告二萬五千九百零五
    元（８６３．５＊３０＝２５９０５元）。
  另『所謂損益相抵』者，係指基於同一事實，被害人受有損害，同時獲得利益時
    ，於計算損害賠償時，應從損害中扣除其所得之利益，以禁止被害人獲得利益，
    此項利益係指因損害事由而發生者言。查上開經被告砍伐、採集之牛樟木及牛樟
    菇，固或留於原地，或由原告取回，惟該牛樟木樹幹及牛樟菇部分係屬原來權利
    之剩餘價值，並非新發生之利益，且該殘體如何處理，能否順利出賣，含有相當
    之危險性，而該項危險性係由被告故意行為所致，自應由被告負擔，而無損益相
    抵原則之適用，即上開損害額不應扣除樹木及牛樟菇之殘值。
六、綜上，原告依侵權行為之法律關係，請求被告丁○○給付四十四萬七千六百四十
    四元【即３９１２４４＋５６４００＝４４７６４４元】；請求被告丙○○給付
    一百五十九萬零八百八十一元【0000000＋２５９０５＝0000000
    元】，為有理由，應予准許。至逾上開請求金額，及命被告負連帶賠償責任部分
    ，則無理由，應予駁回。
七、結論：原告之訴為一部為有理由、一部為無理由，依民事訴訟法第七十九條但書
    、第八十五條第一項，判決如主文。
中      華      民      國    九十      年      五      月    十四      日
                              臺灣高雄地方法院民事第一庭
~B法      官  方百正
右為正本係照原本作成。
如不服本判決，應於送達後廿日內，向本院提出上訴狀並表明上訴理由，如於本
判決宣示後送達前提起上訴者，應於判決送達後十日內補提上訴理由書（須附繕本）。
中      華      民      國    九十      年      五      月    十四      日
~B法院書記官  蔡雅萍


司法院資訊處製作；財團法人民間司法改革基金會備份。
